【裁判字號】    99,消債抗,1
【裁判日期】    990323
【裁判案由】    更生程序
【裁判全文】
臺灣嘉義地方法院民事裁定             99年度消債抗字第1號
抗  告  人
即  債務人  甲○○
上列抗告人因消費者債務清理條例事件聲請更生，對於民國98年
12月25日本院98年度消債更字第165號裁定不服，提起抗告，本
院裁定如下：
    主  文
抗告駁回。
抗告程序費用新臺幣壹仟元由抗告人負擔。
    理  由
一抗告意旨略以：如抗告人不負擔房屋貸款費用，亦應以房租費
  用作為必要支出，是房租部分應以新臺幣（下同）2,752元計
  算為妥適。金融機構外賣之債權不列入協商範圍，縱協商完成
  ，其債權仍得聲請強制執行，本件長鑫資產管理股份有限公司
  （下稱長鑫公司）債權81萬元，利率18﹪觀之，將無於法定退
  休年齡屆至前執行完畢之可能，況另有一債權人陳廷昌必然會
  參與債權分配，如抗告人欲重獲新生，勢必須與長鑫公司進行
  協商，而長鑫公司每月亦開立13,000元之條件，抗告人如欲清
  償債務，必需應允長鑫公司之條件。又雖現行實務通說每人每
  月應受扶養費用為6,833元，然如受扶養之人身體已具有特殊
  病情，應以例外狀況視之，每月必要支出應另計算維持生活所
  需之醫療器材及醫護人員照料之費用，故抗告人每月支出3,00
  0元，亦屬合理。抗告人每月收入雖為59,145元，每月必要支
  出暨扶養子女支出為18,081元，扶養母親3,000元、受民間債
  權人執行每月19,400元、賦稅、公保、健保、退撫金等每月6,
  987元、長鑫公司每月清償13,000元、房租2,721元，扣除上開
  費用後，並無任何款項可供清償銀行開立每月10,052元之條件
  ，抗告人有不能清償債務或不能清償之虞，爰請求廢棄原審裁
  定，准抗告人更生之聲請。
二按「債務人不能清償債務或有部能清償之虞者，得依本條例所
  定更生或清算程序，清理其債務。」、「債務人對於金融機構
  因消費借貸、自用住宅借款、信用卡或現金卡契約而負債務，
  在聲請更生或清算前，應提出債權人清冊，以書面向最大債權
  金融機構請求協商債務清償方案並表明共同協商之意旨。」、
  「協商成立者，應以書面作成債務清償方案，由當事人簽名、
  蓋章或按指印；協商不成立時，應付與債務人證明書」，消費
  者債務清理條例第3條、第151條第1項、第4項分別定有明文。
  準此，債務人有不能清償債務或有不能清償之虞者，且依前揭
  規定請求協商而協商不能成立時，始得依更生或清算程序清理
  其債務。又聲請更生或清算不合程式或不備其他要件者，法院
  應以裁定駁回之，同條例第8條本文亦定有明文。
三本院之判斷：
(一)經查，抗告人主張其所積欠無擔保或優先權債務總金額未超過
  1,200萬元，又於本件更生聲請前，已依消費者債務清理條例
  第151條規定，向最大債權金融機構即台新國際商業銀行股份
  有限公司（下稱台新銀行）請求共同協商，經台新銀行提供分
  68期，利率5﹪，每月還款10,052元之還款方案，未為抗告人
  所接受而協商不成立等情，業據抗告人提出債權人清冊、前置
  協商不成立通知書為證，應為真實，是抗告人已履行前揭前置
  協商程序。
(二)抗告人主張其每月所得為59,145元乙節，業據其提出薪資通知
  單為證，又抗告人為公務人員，且依財產歸屬資料清單所示，
  其並無其他財產，則其每年收入應無太大變化，此由其於96、
  97年度之所得總額各為822,349元、859,971元（見卷附各該年
  度綜合所得稅各類所得資料清單）可知。而依抗告人所提出其
  與配偶黃景霞合併申報97年度綜合所得稅申報資料記載，該年
  度應繳所得稅額為30,949元，以抗告人及黃景霞各應負擔半數
  計算，抗告人應負擔之稅額為15,475元，本院認以此金額為債
  務人每年應分擔繳納所得稅額為適當，準此，抗告人每月應負
  擔之所得稅額為1,290元。另抗告人主張前開收入應扣除公保
  費787元、健保費2,268元及退撫基金2,642元等情，亦有卷附
  薪資通知單可證，應為可採。是以抗告人前開每月所得金額扣
  除前揭所得稅額等費用後，剩餘金額為52,158元【計算式：59
  ,145－1,000000000,268－2,642】。
(三)抗告人主張其每月必要支出包括其膳食費6,000元、交通費585
  元、通訊費1,204元（手機費543元、市話分擔661元）、房貸
  費5,213元、水電瓦斯費551元、教育費11,120元、扶養抗告人
  之母親陳蔡祝3,000元、抗告人之子女陳奐宇、陳宥慈各3,250
  元等語。然查：
1.按消費者債務清理條例之立法目的，乃在使陷於經濟上困境之
  消費者，得藉由更生或清算程序，清理債務，以妥適調整其與
  債權人之權利義務關係，並非幫助債務人保持其舊有之生活水
  平，或幫助其履行法定扶養義務，故債務人果有不能清償債務
  或有不能清償之虞等情事，其生活程度自應受相當之限制，否
  則對債權人即屬不公，應先敘明。
2.抗告人主張其每月膳食6,000元，尚屬過高，本院審酌債務人
  居住於嘉義市之消費標準，以早餐40元、午餐、晚餐各65元，
  合計每月5,100元為合理，故抗告人此部分支出以5,100元為必
  要。
3.抗告人主張其每月交通費585元、手機費543元、市話分擔661
  元、水電瓦斯分擔551元等情，均為必要支出，且金額尚屬合
  理，應予認列。
4.抗告人主張其與黃景霞平均分擔子女陳奐宇、陳宥慈教育費，
  其每月支出11,120元乙節，經查本項費用內所列舉之陳奐宇係
  就讀私立中學、陳宥慈係就讀小學，學雜費平均每月分別為7,
  665元、616元，有繳費單據可按，此部分准予認列。但所列舉
  其陳奐宇、陳宥慈之補習費各5,900元、8,058元則均非教育必
  要支出，應不予認列。是陳奐宇、陳宥慈教育費支出每月為8,
  281元，抗告人之分擔額為4,141元。
5.抗告人主張與配偶黃景霞平均負擔房屋貸款，其每月負擔5,21
  3元等語。惟該房屋既屬於黃景霞所有，且黃景霞本人97年度
  各項收入合計為671,619元，有上開97年度綜合所得稅申報資
  料可證，於抗告人負債情形下，若允許抗告人將其收入用以清
  償黃景霞之房屋貸款部分認列為必要支出，則無異於減少抗告
  人之債權人受償之範圍及機會，而增益抗告人配偶之財產，對
  抗告人之債權人顯非公平，故抗告人前開主張，尚非可取。又
  抗告人既有房屋可供居住，無另行租屋居住，自無租金支出之
  必要，故抗告人主張房租2,721元為必要費用，自屬無據。
6.抗告人主張其應分擔陳奐宇、陳宥慈日常生活費用各3,250元
  ，尚非過高，應予認列。
7.綜上，抗告人每月必要支出合計為18,081元（計算式：5,100
  ＋585＋543＋661＋551＋4,141＋3,250＋3,250＝1,8081）。
(四)抗告人雖主張因民間債權人聲請強制執行，致其薪資遭扣押19
  ,400元，又長鑫公司債權81萬元，利率18﹪，抗告人將無於法
  定退休年齡屆至前執行完畢之可能，況另有一債權人陳廷昌必
  然會參與債權分配，如抗告人欲重獲新生，勢必須與長鑫公司
  進行協商，而長鑫公司每月亦開立13,000元之條件，抗告人如
  欲清償債務，必需應允長鑫公司之條件等語。然依強制執行程
  序之通常作為，不論債權人人數，債權人聲請執行債務人之薪
  資債權時，通常僅扣押其3分之1而移轉或分配於各債權人，此
  觀諸抗告人提出之執行命令亦明。是本件抗告人之非金融機構
  債權人因不能參與前置協商而聲請強制執行，抗告人因此遭扣
  押之薪資亦在3分之1即19,400元之範圍，此亦有薪資通知單可
  參，並非如抗告人所主張除該19,400元外，需另支出13,000元
  。又長鑫公司聲請強制執行之債權額為784,909元，及自93年6
  月13日起至93年7月12日止，按年息3﹪計算之利息，及自93年
  7月13日起至清償日止，按年息12﹪計算之利息；另甲○○執
  行債額為525,000元等情，亦經本院業據本院調取本院96年度
  執字第24664號卷、28744號卷證核閱無訛，是以本金784,909
  元，年息12﹪計算結果，每月利息約7,849元，如執行程序受
  償金額先抵充利息，則每月尚有11,551元足供清償本金，再依
  本金784,909元、525,000元以1.5比1之比例分配結果，784,90
  9元部分每月分配受償6,930元、525,000元部分每月分配受償4
  ,620元，是784,909元部分清償完畢約需113月（即9.4年）、5
  25,000元部分清償完畢約需113月（即9.4年），而抗告人係60
  年12月生，距法定退休年齡尚有20餘年，足見於抗告人退休前
  ，顯有清償完畢之可能，抗告人前揭所辯，自難憑採。
(五)從而，以抗告人每月淨收入52,158元扣除前開必要支出18,081
  元及扣押款19,400元後，尚餘14,677元，以之清償台新銀行所
  提每月還款10,052元之清償方案，尚餘4,625元，縱抗告人所
  主張其應分擔其母扶養費3,000元乙節為真實，抗告人仍有足
  夠金錢可以支付。抗告人主張有不能清償債務之情事乙節，已
  非可採。況抗告人自承每月尚有15,000元之加班費收入，抗告
  人雖因病接受開刀治療，但是否因此確實、完全不能再加班而
  不能領取任何加班費，抗告人本身亦不能確定（見原審聲請狀
  所附附件一民事陳報狀第3頁），故抗告人除前開所得外，尚
  不無另有該全部或一部加班費所得之可能，益徵並無所指不能
  清償債務之事。
(六)綜上，抗告人顯有能力支付台新銀行提供前置協商還款方案，
  抗告人片面拒絕成立協議，致協商不成立，難認有何正當理由
  ，且抗告人非無履行債務之能力，自應先循協商程序以求適當
  履債，尚難逕依消債條例第153條之規定向法院聲請更生。從
  而，原審裁定駁回抗告人更生之聲請，於法並無違誤，抗告人
  猶執前詞指摘原裁定不當，求予廢棄，並無理由，應予駁回。
四據上論結，本件抗告為無理由，依消費者債務清理條例第15
  條，民事訴訟法第495條之1第1項、第449條第1項、第95條、
  第78條，裁定如主文。
中    華    民    國     99    年    3    月    23    日
                  民事第三庭  審判長法  官   黃茂宏
                                    法  官   洪嘉蘭
                                    法  官   蘇雅慧
上為正本係照原本作成。
不得再抗告。
中    華    民    國     99    年    3    月    23    日
                                    書記官  劉昀匊

司法院資訊處製作；財團法人民間司法改革基金會備份。
